【裁判字號】    92,自緝,467
【裁判日期】    920912
【裁判案由】    詐欺
【裁判全文】
臺灣臺中地方法院刑事判決                        九十二年度自緝字第四六七號
    自  訴  人  甲○○
    被      告  乙○○
右列被告因詐欺案件，經自訴人提起自訴，本院判決如左：
    主  文
乙○○無罪。
    理  由
一、本件自訴意旨略以：被告乙○○基於為自己不法所有之犯意，於民國九十年十月
    底某日，在位於臺中市○○路與朝富二街口，由華人數位股份有限公司（下稱華
    人公司）發包予被告從事房屋設計及裝潢之房屋工地，要求自訴人甲○○代為施
    作該屋之水電工程，並約定工程款總價為三十七萬元，致自訴人因誤信被告確有
    支付能力，而依約施作完成，並於九十年十二月二十五日向被告收取由被告所簽
    發面額三十七萬元、票號為ＮＡ0000000號、發票日為九十一年三月十五
    日、付款人為臺灣省合作金庫南臺中支庫（下稱合庫），用以支付上開工程款之
    支票一紙。詎自訴人於收取該紙支票後經向合庫查詢，而知悉該紙支票帳戶業已
    遭拒絕往來，向被告追索後，被告雖表示將交付現金清償，惟其後仍未償付，自
    訴人事後於支票屆期提示亦遭退票，而向被告追索均未獲置理。因認被告乙○○
    涉有刑法第三百三十九條詐欺罪嫌云云。
二、按犯罪事實應依證據認定之，無證據不得推定其犯罪事實，刑事訴訟法第一百五
    十四條定有明文。再認定不利於被告之事實，須依積極證據，苟積極證據不足為
    不利於被告事實之認定時，即應為有利於被告之認定，更不必有何有利之證據，
    最高法院三十年上字第八一六號著有判例可資參照。次按刑法第三百三十九條第
    一項詐欺罪之成立，係以意圖為自己或第三人不法之所有以詐術使人陷於錯誤，
    而將本人或第三人之物交付為構成要件，所謂以詐術使人交付，必須被詐欺人因
    其詐術而陷於錯誤，始為相當，若其所用方法，不能認為詐術，亦不致使人陷於
    錯誤，即不構成該罪，最高法院四十六年台上字第二六號著有判例可資參照。
    自訴人認被告涉犯詐欺罪嫌，無非係以上開事實，有前揭支票及退票理由單、存
    證信函等存卷可參，為其論據。
三、訊據被告乙○○固坦認其曾於前揭時、地將前揭工程發包予自訴人施作，而自訴
    人依約施作完成後，其曾交付前揭支票一紙予自訴人，然該紙支票事後則遭退票
    ，其現尚積欠自訴人前揭工程款未償等情不諱，核與自訴人甲○○陳述情節相符
    ，復有支票、退票理由單及存證信函在卷足稽，亦即堪認被告確有積欠自訴人前
    揭債務未償無訛；惟被告仍堅詞否認其有何詐欺之犯行，辯稱：其因需償付其他
    工程款項予承包廠商，始無力支應前揭債務，並不知前揭支票帳戶業已遭拒絕往
    來，又其前與自訴人即有交易關係，嗣其知悉支票遭拒絕往來時，亦曾提出其所
    有賓士車廠自用小客車之車籍資料予自訴人供擔保，其並無詐騙自訴人施作前揭
    工程之犯意，事後亦非拒不支付工程款等語。經查：
（一）被告辯稱其乃與華人公司締約承包前揭房屋設計及裝潢工程後，始將其中之水
      電工程部分發包予自訴人施作，九十年十一月間其對華人公司尚有工程款債權
      ，並非無支付前揭工程款予自訴人之能力，因華人公司就前揭工程款均交付支
      票予其收執，其亦因此簽發支票予自訴人等情，業為自訴人所是認，並有統一
      發票、付款簽收簿及切結書附卷足參，顯見被告原於房屋設計及裝潢承作之市
      場確實擁有相當之交易誠信，自訴人及華人公司始與其從事交易，且以支票支
      付工程款應屬其等業界之交易習慣，尚非被告用以詐騙之方式，而被告要求自
      訴人進場施作，乃係本於其間合意之承攬契約，並無詐騙自訴人提供材料施作
      之意圖，且被告交付前揭支票時，並非全無支付工程款之能力，已堪認定。
（二）又查，被告辯稱：「我曾發包七期重劃區之集合式住宅工地予自訴人，總金額
      約十幾萬元，之前的工程款都有給他，這是在本件黎明地工程之前一個月左右
      發包，九十年十二月我有開票給甲○○，支票退票後我有跟他說九十一年三月
      二十五日要給他現金，但後來因為工程驗收不合格，沒有領到工程款所以沒有
      給他現金，因為我向華人公司拿的工程款是分四期給付，除了水電、油漆工程
      之外，還有木工等部分先完成，我先支付先前完成部分的工程款，所以導致後
      面有些工程款沒辦法如數給付」等情，核與自訴人陳稱：「我跟被告認識是從
      本件工程開始，被告還叫我到他堂兄那邊施作，他堂兄那邊的工程款是二十幾
      萬，被告付了十幾萬元給我，他是拿票給我，華人公司二、三樓施作完成才去
      他堂兄那邊做，做完才去施作華人公司一樓工程。」等語大致相符，是堪認被
      告與自訴人前即曾有承攬關係，且被告亦曾支付工程款予自訴人，被告並非有
      何施用詐術之行為，始致自訴人同意承接前揭工程並予施作，被告確係因事後
      週轉不靈，始無力支應前揭工程款債務，允無疑義。
（三）況被告辯稱：「我簽發支票給自訴人時，不太清楚我的支票是否拒絕往來，是
      自訴人打電話給我，我打電話去銀行詢問才知道被拒往，自訴人跟我說支票遭
      拒往後，我有將我所有車號Ｅ九─八三六八賓士車之車主及稅單等資料，包含
      我的身分證影本給自訴人，希望他給我一些時間，等我有錢還他再贖回，我去
      華人公司遇到自訴人而給他車籍資料那天是去談追加工程款項的事，所以當天
      沒向華人公司請到款項，並非故不以現金償付。」等情，既為自訴人所是認，
      而自訴人復確實持有之Ｅ九─八三六八號車輛完稅證明書原始資料、被告個人
      身分證件、行照影本、公路局繳納收據、車輛異動聲請書及新領牌照登記書等
      資料，則益徵被告確有支付前揭工程款予自訴人之誠意，始另行交付自己所有
      車輛之原始資料予自訴人供擔保，確係因事後週轉不靈而無法兌現該紙工程款
      支票，該期間其仍有調度資金以維持支票兌現狀態或給付現款之能力至明。蓋
      以被告於要求自訴人進場施作及交付上開支票時，果若真有詐欺之犯意，當無
      再行交付其自己所有車輛之車籍等資料予自訴人之理。綜上，自難僅憑被告所
      交付之該紙支票屆期遭退票，且事後向被告追索亦未獲清償等情，即遽認被告
      有詐欺之犯意。
（四）準此，實難僅憑被告迄今仍未給付工程款，即推論被告自始於主觀上有詐欺之
      故意，並有施用詐術使自訴人陷於錯誤而依約施作之情。從而，自訴人既尚未
      因被告上開交付支票等行為，有何陷於錯誤可言，且被告並無詐欺之意圖及施
      用詐術之行為，則本件尚非得以被告事後未清償上開工程款，有遲延給付情事
      ，遽認被告自始具有不法所有之意圖，且有施用詐術之行為，亦即本件被告主
      觀上既無為自己不法所有之意圖，客觀上復無欺罔之施用詐術行為，當核與詐
      欺罪之構成要件不符，難遽對被告論以該法條之罪責。末以，民事債務當事人
      間，若有未依債務本旨履行給付之情形，在一般社會經驗而言，原因非一；其
      因不可歸責之事由無法給付，或因合法得對抗他造主張抗辯而拒絕給付，甚至
      債之關係成立後，始行惡意遲延給付，皆有可能，非必出於自始無意給付之詐
      欺犯罪一端；又刑事被告依法不負自證無罪之義務，故在別無積極證據之情形
      下，自難以被告單純債務不履行之狀態，而推定被告自始即有不法所有之意圖
      而施用詐術。綜上所述，本件僅屬民事糾葛，自應循民事訴訟程序解決，揆諸
      首揭法條規定及最高法院判例意旨，既難謂被告有何詐欺取財犯行，自非得僅
      憑告訴人片面之指訴而入罪。此外，復查無其他積極確切證據足認被告有何詐
      欺取財之犯行，核屬不能證明被告犯罪，自應為無罪之諭知。
據上論斷，應依刑事訴訟法第三百四十三條、第三百零一條第一項，判決如主文。
中      華      民      國      九十二      年    九    月  十二        日
                              臺灣臺中地方法院刑事第二庭
                                  法  官
右正本證明與原本無異。
如不服本判決應於送達後十日內向本院提出上訴狀。
中      華      民      國      九十二      年    九    月  十二        日
                                  書記官  陳其良


司法院資訊處製作；財團法人民間司法改革基金會備份。
